【裁判字號】    91,訴,3022
【裁判日期】    921014
【裁判案由】    拆屋還地等
【裁判全文】
臺灣高雄地方法院民事判決  九十一年度訴字第三○二二號
    原      告  乙○○
    法定代理人  庚○○
    訴訟代理人  施吉安律師
                侯重信律師
    被      告  高雄市楠梓區公所  設高雄市楠梓區○○○路二六四號
    法定代理人  己○○        .
    訴訟代理人  黃勇雄律師
右當事人間拆屋還地等事件，本院於九十二年九月二十三日言詞辯論終結，判決如左
：
    主    文
原告之訴及假執行之聲請均駁回。
訴訟費用由原告負擔。
    事實及理由
一、原告起訴主張：
  (一)座落楠梓區○○段三六四號土地（下稱系爭土地），為原告與訴外人康知高、鐘
    品蓁、蘇資琇、蘇詩婷、蘇世方、許蘇迎等人分別共有，被告於八十五年間，經
    當時土地共有人許天才等十七人同意，由被告興蓋清豐里里長辦公室完工後，於
    八十一年十一月二十一日驗收取得使用執照，為楠梓區○○段００００三建號，
    門牌號楠梓區○○○路一００號（下稱系爭建物）並由被告取得建物所有權；然
    因其中共有人許海瑞之孫丁○○，康知高之子甲○○，明知許海瑞及康知高兩君
    已死亡，仍由丁○○蓋用許海瑞印章、及王仙助偽刻康知高印章，並由里長長王
    仙助偽造士地使用同意書，三人共同偽造文書經判刑確定；嗣高雄市政府工務局
    ，依前述刑事判決，吊銷系爭房屋之建物執照及使用執照，並要求被告另提合法
    證件申請，惟被迄未申請；而前揭建物上之基地，經重劃完畢，依重劃規定被告
    有拆除地上物，交付土地以換取重劃分配土地，自有訴請拆除之必要。
  (二)系爭建物之建照使用執照既經吊銷，被告又未能重新申請，且王仙助里長事實上
    具有代理人或表見代理人之資格，其非法使用標的物法律效果，應及於被告機關
    ，本件使用借貸因使用方法違反強制規定，應為無效，使用人自有回復原狀，返
    還土地之義務，而該建築因屬被告所有，其亦負有回復上地原狀，拆除建屋之責
    任；退步言之，原同意建造之目的已無法履行，陷於客觀給付不能，又屬不可歸
    於土地所有權人之事由，致給付不能，縱當時之同意係合法，惟因屬無償借用，
    雖未定有期限，然於原目的無法臻就時，既已發生不能情事，原告自得有終止本
    件使用借貸契約，請求拆屋還地返還土地之權限，並以準備書狀之送達，代為終
    止兩這使用借貸契約之意思表示，依民法第四百七十條第一、二項規定請求被告
    拆除建物，並塗銷原建物所有權之登記，登記返還使用士地於全體共有人。
  (三)原告本寺廟代表人依章程，四年一任，應予改選，但原任庚○○任滿前，曾非正
    式磋商徵詢他人出任主委之意願，但遭婉拒，故並未召開信徒代表大會或改選主
    任委員之情事，是新任主委未經合法選出，舊任仍勉留任負責，代表原告。雖將
    訴外人鄒建福列為銀行存摺共同開戶人，然原告為加強監督，傳統均由三人為共
    同開戶人，因寺中大老擬共推鄒建福為下任主委，惟因系爭土地未能收回致鄒建
    福不願出任主委而未能完成改選，並未因而合法改選變更代表人。
  (四)系爭土地，日據時代即為乙○○所有，因日政府反對我國固有佛道宗教，不得已
    由信徒公決分散信託登記，部份登記信徒所有，康知高、許海瑞等部分共有，而
    光得後我民法先例亦承認信託制度；及至光復後，除極少數外，均無條件登記返
    還原告，是本件當時持分所有權人，既均為信託登記之名義上之所有權，並無真
    正處分權，縱有同意，既非真正原告管理人，自無權擅將土地之管理權讓渡他人
    ，其所為之行為不生效力，原告自有依民法第七百六十七條規定，請求拆屋還地
    。又本件既以書面之同意書興建建物供他方使用，自為使用借貸，顯非以成立地
    上權為其目的，被告主張成立地上權亦非有據，而前揭建物因已喪失建照及使用
    執照，使用目的無由達成，依社會客觀交易標準，自屬不能履行其使用目，陷於
    客觀給付不能，原告自得終止使用借貸契約收回土地。並依民法第七百六十七條
    規定，對於終止使用借貨契約後，依法拆除地上違建，並請求拆屋後返還土地於
    全體共有人。
  (五)系爭土地係無償供被告建築房屋，並無土地法第三十四條之一規定之適用，況出
    具土地使用同意書者均係信託登記之受託人，非真正所有人，更無處分、變更或
    設定負擔之權能，被告明知自不受信賴登記之保護。
  (六)系爭土地既屬廟產自應依監督寺廟條例第八條、人民團體法第二十七條及原告管
    理委員會組織章程第十條第五款規定之程序辦理，然本件使用借貸並未循上開規
    定之程序辦理，借貸契約自不生效。本件無償借用依使用目的推定顯然甚為久遠
    ，影響所有人權益甚大，自應循前開程序辦理。證人戊○○證詞顯係聽聞並無證
    據價值。
並聲明：求為判決(一)被告應將座落高雄市○○區○○段三六四號，面積六一五○八．
七一平方公尺基地上○○○０三建號即門牌號碼為高雄楠梓區○○○路一０○號，鋼
筋混凝土造二層建物，總面積一○二三．六七平方公尺（一層二八八．一六平方公尺
、二層三三四．一六平方公尺、屋頂突出物四六．九七平方公尺、騎樓五五．四四平
方公地，地下層二九八．九四平方公尺）之建物予以拆除後，並將上揭建物登記所有
權塗銷，返還士地予如附表所示之全體共有人。(二)第一項拆除部分，原告願供擔保請
准宣告假執行。
二、被告則以：
  (一)本件原告之管理委員會主任委員係鄒建福，並非庚○○，庚○○之任期已於九十
    年間屆滿，並未再參與競選連任為管理人，係由鄒建福被推選並繼任為管理人，
    依高雄市農會函所附原告存戶之印鑑卡已變更為鄒建福之事實，亦足認原告代表
    人確已變更為鄒建福，庚○○無權代表乙○○提起本件訴訟，請依民事訴訟法第
    二百四十九條第一項第四款駁回。
  (二)系爭土地原係許天才等十七人共有，該十七人於七十九年六月二十曰蓋章同意被
    告興建二層樓房之系爭建物，被告占有使用糸爭土地並興建建物使用自屬適法，
    原告事後取得土地已明確知悉該事實，自無權再請求被告拆屋還地。原共有人許
    海瑞、康知高之繼承人丁○○、甲○○雖因共同盜用及偽造印章加蓋於同意書而
    遭判刑確定，然被告並不知情，被告取得占用使用之權利並不因而受影嚮。系爭
    建物興建時為既係合法申請建築執照依法建築完成，並非違章建築，縱使用執照
    吊銷仍得再依法申領，並非必需拆除。又系爭建物建物現仍供清豐里辦公處所及
    該里活動中心使用，並非空曠，且土地參與重劃後仍分歸原所有權人。又系爭土
    地經原共有人同意後交付土地，並無給付不能之情事。
  (三)系爭土地之前共有人之同意承諾書係同意被告興建永久之建築物為目的之使用，
    合於民法第八百三十二條地上權規定，應成立地上權關係，而非使用借貸關係，
    原告主張終止使用借貸關係依法無據亦不適法。況土地相關登記資料並未對所有
    權名義人就權利之行使有所限制，是共有人等出具同意書非屬無權處分甚明。
  (四)被告在系爭土地上興建建物係供清豐里里民活動中心使用，且合法取得建造執照
    及使用執照，顯然對該里里民甚有利益，非係被告一己之私利，且原告亦從事公
    益活動，系爭建物之建築用於里民活動中心亦為原告當初所樂見，證人原楠梓區
    區長許鈴、許金童、當時原告主任委員戊○○等於刑事偵審中證詞可參，原告
    訴請拆除顯違反當初意思，且拆除現仍可使用之該建物除浪費該建築物外，更須
    花費拆除，亦不經濟且浪費公帑，更致清豐里里民無活動中心可用，足見拆除損
    失公益甚大，而原告可獲得之利益甚小，揆諸民法第一百四十八條規定及最高法
    院七十一年台上字第七三七號判例意旨以觀，原告原告訴請拆屋還地，屬權利濫
    用，不應准許。雖系爭建物之建造及使用執照遭吊銷，然僅屬行政程序上之所為
    而已，非因建物發生不堪使用之情事危害使用安全之理由而吊銷，且仍得准再行
    提驗合法證件依法申請使用執照，且本件係因原告不願出具同意書申請建物使用
    執照，致無從再申請使用執照，此未能再申請建物使用執照之事由，係可歸責於
    原告，原告請求拆除自無理由。
並聲明：求為判決(一)原告之訴及假執行之聲請均駁回。(二)若受不利判決，願供擔保請
准宣告免為假執行。
三、原告主張坐落楠梓區○○段三六四號土地，原登記訴外人康知高、鐘品蓁、蘇資
    琇、蘇詩婷、蘇世方、許蘇迎等十七人共有，該十七人於七十九年六月二十曰蓋
    章同意被告興建清豐里里長辦公樓，完工後於八十一年十一月二十一日驗收取得
    使用執照，並登記為被告所有，然因其中共有人許海瑞之孫丁○○、康知高之子
    甲○○，偽造二人之印章並由里長長王仙助偽造士地使用同意書，三人共同偽造
    文書經判刑確定，並由高雄市政府工務局依前述刑事判決，吊銷系爭房屋之建物
    執照及使用執照，要求被告另提合法證件申請，惟被迄未申請等事實，業據提出
    土地及建物登記謄本、八十二年訴字第四五七二號刑事判決、高雄市政府工務局
    函等為證，且為被告所不爭執，自應認為真實。
四、本件兩造爭執要點為：
  (一)原告有無權利能力、當事人能力？(二)庚○○得否代表原告提起本件訴訟？(三)原告
    得否依民法第七百七十六條、第四百七十條所有物返還請求權、借用物返還請求
    權之相關規定，請求被告拆屋還地？(四)原告如得依前述規定請求拆屋還地，其請
    求有無權利濫用之情形？本院判斷意見如下：
五、按寺廟財產及法物為寺廟所有，監督寺廟條例第六條第一項前段定有明文。寺廟
    既可擁有及管理財產，在實體法上即應認有權利能力（最高法院八十年度台上字
    第四三七號判決、八十五度年台上字第二九六四號判決、八十五年度台上字第二
    九六四號判決見解相同可資參照），相對在程序法上亦應認有當事人能力，否則
    無法因應其對於財產之處分、管理。而本件原告乙○○為寺廟，有高雄市寺廟變
    更登記執照一份在卷可稽，且為被告所不爭，自應有認有權利能力與當事人能力
    。
六、乙○○管理委員會委員每屆之任期四年，主任委員之選任依其組織章程之規定，
    由該寺廟管理委員會委員互選之，主任委員對外代表該寺廟，乙○○管理委員會
    第三屆委員於八十六年九月一日辦理交接，第三屆主任委員為庚○○，任期至九
    十年八月三十一日屆滿，該寺廟應於九十年間改選之主任委員迄未依程序報區公
    所備查，亦未辦理負責人變動登記等事實，有高雄市政府民政局九十二一月二十
    八日高市民政三字第０九二００００九八八號函在卷可稽；而依乙○○管理委員
    會組織章程（應為乙○○章程）第十四條至第十六條分別訂定：「本會（應為本
    寺）置管理委員九人，候補管理委員三人，組織管理委員會。其產生方法，應召
    開信徒代表大會，就信徒代表中採無記名限制連記法，以多數票順序定之，任期
    四年，連選得連任」、「管理委員會為本會一切事物執行機構其職權如下‧‧‧
    」、管理委員九人互選三人為常務委員，由常務委員再互選一人為主任委員，綜
    理本會（應為本寺）會務，並對外代表本會」，足徵原告乙○○應以其管理委員
    會之主任委員對外代表該寺廟，主任委員並可代表寺廟提起訴訟。則庚○○可否
    代表乙○○提起訴訟，所應審究者為提起訴訟時，庚○○是否為乙○○管理委員
    會之主任委員。按董事任期屆滿而不及改選時，延長期執行職務至改選董事就任
    時為止，公司法第一百九十五條第二項前段定有明文，本件乙○○管理委員性質
    上類於公司法之董事，而監督寺廟條例復無前揭公司法之類似規定，是乙○○管
    理委員不及改選時，自應類推適用公司法之規定，由原任管理委員執行職務至管
    理委員改選就任時。本件原告主張庚○○為乙○○第三屆管理委員會主任委員，
    有前揭高雄市政府民政局函、高雄市寺廟變更登記執照可證，且為被告所不爭執
    ，應認為真實。被告雖辯稱原告之管理委員會主任委員已改選為鄒建福，然未能
    舉證證有何改選之情事，且原告亦否認曾改選，主張雖原擬共推鄒建福接任，因
    系爭土地未收回，鄒建福不願接任，致主任委員尚未改選完成。經查，寺廟登記
    名冊雖已改列鄒建福為乙○○之主任委員，但僅係查詢寺廟耆老結果作為登錄依
    據，乙○○至今無法提出改選之會議紀錄，有高雄市政府民政局九十二年四月十
    四日高市民政三字第０九二０００四二０三號函足憑，寺廟變更登記執照之登記
    既未據提出改選紀錄，自難據為鄒建福經合法改選為管理委員會主任委員之依據
    。又依高雄市農會九十二年五月十九日高市農信（楠）字第一０五三號函意旨暨
    所附新舊印鑑卡、更換印鑑申請書所示，乙○○雖將其於該農會信用部之第八０
    四六六號活期存款帳戶，原庚○○印鑑變更為鄒建福印鑑，然亦無法證明乙○○
    管理委員會確已合法改選完畢。此外被告亦未能提出其他改選之事證供本院判斷
    ，是所辯應以鄒建福為主任委員之詞自難採信，應認乙○○第四任管理委員尚未
    合法改選，自應由第三屆管理委員執行職務至改選就任為止，庚○○既為改選前
    之第三任管理委員會主任委員，自得代表乙○○提起本件訴訟，被告所辯庚○○
    無權代乙○○提起本件訴訟一節，尚無可採。
七、兩造間就系爭土地有無成立使用借貸契約，即系爭建物建築前有無取得原告乙○○之同意一節，業據證人即乙○○前任管理委員會主任委員戊○○證稱其接任時
    已經在蓋大樓，前任主任委員李鄒佳花表示當時大家均同意提供系爭土地供被告
    蓋活動中心等語、證人丙○○證稱「系爭土地有登記在我祖父名下，長備有交代
    公家要使用時應歸還，七十九年楠梓區公所出面說要蓋大樓供全體里民使用，大
    家都同意，後來乙○○請求返還登記，即將系爭土地移轉登記返還乙○○」等語
    、證人甲○○證稱「日據時代我負親曾擔任乙○○管理人，當時管理人有很多個
    ，所以將系爭土地登記在管理人名下，當時清豐里里長來找我，說系爭土地是乙○○土地，清豐寺要使用土地，全體繼承人均同意將系爭土地返還乙○○，僅因
    繼承人過多，不容易彙整全部資料，所以未辦妥所有權移轉等詞，足見系爭土地
    原為乙○○所有，信託登記於數自然人名下，清豐寺同意將系爭土地提供被告興
    建活動中心，被告乃興建系爭建物供民眾使用」等語。依證人所述以觀可知，兩
    造間就系爭土地確有成立使用借貸契約，約定由原告提供土地供被告興建活動中
    心供民眾使用，契約期限雖非明確，由建物價值、審酌原告為公益無償提供土地
    供區公所使用，依一般社會經驗解釋，應認兩造立約時之真意，係於系爭建物可
    使用期限內訂立使用借貸關係，使系爭建物可發揮最大效益，否則被告亦無花費
    鉅資興建系爭建物之可能。兩造間既有訂立使用借貸契約，且期限尚未屆滿，被
    告自可抗辯係屬有權使用系爭土地，原告主張可依所有物返還請求權、借用物返
    還請求權之規定，請求被告將系爭建物拆除並返還建物坐落之系爭土地，尚有誤
    會，不足採信。
八、至原告雖另以系爭建物因建照及使用許可業經吊銷，而被告又無法提重新聲請，
    然建照及使用執照分別為行政上許可建築、許可使用新建完成建物之要件；而不
    動產者，謂土地及定著物，新建築之房屋，只要其足避風雨，可達經濟上之使用
    目的，即成為獨立之不動產（最高法院七十年度台上字第二二二一號判例意旨參
    照）；而不動產物權，依法律行為而取得、設定、喪失及變更者，非經登記，不
    生效力，民法第七百五十八條定有明文；系爭不動產已經建造完成並成為獨立建
    物，有建物登記謄本可參，雖行政上管理措施之相關許可已遭吊銷，然建物本身
    並不因而毀損而不能實際為使用，且仍得依建築法第三十條規定備具申請書、土
    地權利證明文件、工程圖樣及說明書文件，重新申請建造執照等情，亦有高雄市
    政府工務局九十二年六月十八日高市工務建字第０九二００一四三０三號函可參
    ；足認兩造約定之使用借貸之目的尚未完畢，原告自不得主張請求返還借用物甚
    明。
九、原告既無權請求被告拆除系爭建物而返還土地，則被告所辯原告請求有無權利濫
    用及本件是否信託登記等情即無再予究明之必要。且本件事證已臻明確，兩造其
    餘攻擊防禦方法及舉證，經核均與判決結果均無影響，爰不一一論述，併此敘明
    。
十、綜上所述，兩造間就系爭土地既訂有使用借貸契約，且期限尚未屆滿，原告即無
    權主張被告無權占有使用，其依所有物返還請求權、借用物返還請求權之規定，
    請求被告將系爭建物拆除並返還土地，依法即非屬正當，應予駁回。
十一、原告請求既無理由，假執行之聲請即失所依附，併駁回之。
據上論結：本件原告之訴為無理由，依民事訴訟法第七十八條，判決如主文。
中      華      民      國    九十二    年      十      月    十四      日
                                民事第五庭
~B法      官  林玉心
右為正本係照原本作成。
如不服本判決，應於送達後廿日內，向本院提出上訴狀並表明上訴理由，如於本判決
宣示後送達前提起上訴者，應於判決送達後十日內補提上訴理由書（須附繕本）。
中      華      民      國    九十二    年      十      月    十四      日
~B法院書記官  陳家宏


司法院資訊處製作；財團法人民間司法改革基金會備份。
